最  高  行  政  法  院  判  決
109年度年上字第241號
上  訴  人  何美融等21人（姓名及住所詳如附表所示）
共      同
訴訟代理人  林冠儒  律師
被 上訴 人  教育部                                 
代  表  人  潘文忠              
訴訟代理人  黃慧婷  律師
            陳柏元  律師
            邱馨嫻  律師
上列當事人間公立學校教職員退休資遣撫卹條例事件，上訴人對
於中華民國109年7月16日臺北高等行政法院107年度年訴字第242
號判決，提起上訴，本院判決如下：
　　主  文
上訴駁回。
上訴審訴訟費用由上訴人負擔。　
　　理  由
一、上訴人係公立學校退休教育人員，於民國107年6月30日以前
    分別經被上訴人核定退休生效。嗣公立學校教職員退休資遣
    撫卹條例（下稱系爭條例）於106年8月9日制定公布，除第8
    條第4項及第69條自公布日施行外，其餘條文自107年7月1日
    施行，被上訴人遂依系爭條例，分別以如原判決附表所示之
    原處分（下稱原處分），重新審定上訴人每月退休所得，並
    分別送達。上訴人不服，循序提起行政訴訟，並聲明：訴願
    決定及原處分均撤銷。案經原判決駁回其訴，上訴人乃提起
    本件上訴，並聲明：1.原判決廢棄。2.訴願決定及原處分均
    撤銷。
二、上訴人起訴主張及被上訴人於原審之答辯暨聲明，均引用原
    判決所載。
三、原審斟酌全辯論意旨及調查證據之結果，以：
  ㈠原處分依據的系爭條例第34條、第36條、第37條、第39條規
    定沒有違反信賴保護原則、法律不溯及既往原則：
　　1.司法院已於108年8月23日作成釋字第783號解釋，認為「
      公立學校教職員退休資遣撫卹條例第8條第2項規定無涉法
      律不溯及既往原則及工作權之保障，亦未牴觸比例原則，
      與憲法保障人民財產權之意旨尚無違背。同條例第4條第6
      款、第39條第2項規定，與憲法保障生存權及教育工作者
      生活之意旨尚無違背。同條例第4條第4款、第5款、第19
      條第2款、第3款、第36條、第37條、第38條及第39條第1
      項規定，無涉法律不溯及既往原則，與信賴保護原則、比
      例原則尚無違背。……。」其解釋理由書第86、87、115及1
      16段已就上訴人之指摘有所認定。又依司法院釋字第185
      號解釋，原審受司法院解釋所拘束，應依解釋意旨作成裁
      判。上訴人主張，均不可採。
　　2.至系爭條例第34條規定雖然不在司法院釋字第783號解釋
      標的範圍內，但該條第1項規定是以系爭條例施行後1年內
      退休生效的公務人員為適用對象，與本件上訴人無關；第
      2項規定是就系爭條例施行前已經審定並領取（月或一次
      ）補償金者，仍按系爭條例施行前原定標準發給，並無產
      生不利益的變動；第3項規定則是就系爭條例施行前已經
      審定並領取月補償金者，於系爭條例施行後，規範補發一
      次補償金餘額的計算方式，以保障系爭條例施行前已擇領
      月補償金退休教職員與擇領一次補償金者權益的衡平性。
      系爭條例第34條規定是同法第36、37及39條規定的配套規
      範，參酌司法院釋字第783號解釋意旨，亦難認有違反信
      賴保護原則及法律不溯及既往原則的情形。
  ㈡系爭條例第67條第1項規定及司法院釋字第783號解釋就此部
    分的諭知不會導致原處分違法：依司法院釋字第783號解釋
    理由書第126段的說明可知，系爭條例67條第1項規定是為因
    應社會經濟環境的變動，避免退休教職員所領月退休金，或
    遺族所領的月撫卹金或遺屬年金因時間經過而產生價值貶損
    ，故課予主管機關於「將來」應視情況調整的義務，當不致
    影響被上訴人於系爭條例甫生效即據以作成原處分的合法性
    。系爭條例施行細則第103條第1項及第104條第1至3項即有
    相關規定。至於系爭條例第37條第5項所稱每月退休所得一
    經審定，不再隨在職同等級人員本薪的調整重新計算，則是
    目前採取的措施，避免退休教職員因在職人員的加、減薪而
    使其每月退休所得處於浮動狀態。此既未經司法院釋字第78
    3號解釋宣告違憲失效，即難認於系爭條例甫生效即以此為
    依據作成的原處分已屬違法，而應撤銷等語，認上訴人在第
    一審之訴無理由，判決駁回。
四、本院經核原判決駁回上訴人在原審之訴，並無違誤，茲就上
    訴理由再予論述如下：
　㈠憲法第78條規定：「司法院解釋憲法，並有統一解釋法律及
    命令之權。」第173條規定：「憲法之解釋，由司法院為之
    。」第171條第2項規定：「法律與憲法有無牴觸發生疑義時
    ，由司法院解釋之。」第79條第2項規定：「司法院設大法
    官若干人，掌理本憲法第78條規定事項……」是解釋法律牴觸
    憲法而宣告其為無效，乃專屬司法院大法官之職掌。司法院
    依上開規定所為之解釋，有拘束全國各機關及人民之效力，
    各機關處理有關事項，應依解釋意旨為之，違背解釋之判例
    ，當然失其效力，亦經司法院釋字第185號解釋宣示在案。
    上開解釋所稱之全國各機關，當然包含法院在內。次按法官
    依據法律獨立審判，憲法第80條定有明文，故依法公布施行
    之法律，法官應以其為審判之依據，不得認定法律為違憲而
    逕行拒絕適用；又該法律如經司法院作成解釋宣告未違憲，
    依前段之說明，法院亦自應受其拘束，於審理個案時，依解
    釋意旨為之；且於該解釋作成後，如無因憲法或相關法律有
    所修正，或相關社會情事已有重大變更，而有重行認定與判
    斷之必要，並聲請經司法院再作成變更或補充之解釋，應不
    許法院或其他任何人民或機關持歧異之見解不予遵守。
　㈡經查，上訴人係公立學校退休教育人員，於107年6月30日以
    前分別經被上訴人核定退休生效。嗣被上訴人依107年7月1
    日施行之系爭條例，重新審定上訴人每月退休所得，並以原
    處分分別通知上訴人，為原判決依法確定之事實。依上訴人
    於原審起訴時對於原處分所為事實之認定及係適用系爭條例
    之結果本身均不爭執，所爭執者僅係據以作成原處分之系爭
    條例是否違反法律不溯及既往原則及信賴保護原則，而有違
    憲之問題。然原審業已論明，司法院於108年8月23日作成釋
    字第783號解釋，認「公立學校教職員退休資遣撫卹條例第8
    條第2項規定無涉法律不溯及既往原則及工作權之保障，亦
    未牴觸比例原則，與憲法保障人民財產權之意旨尚無違背。
    同條例第4條第6款、第39條第2項規定，與憲法保障生存權
    及教育工作者生活之意旨尚無違背。同條例第4條第4款、第
    5款、第19條第2款、第3款、第36條、第37條、第38條及第3
    9條第1項規定，無涉法律不溯及既往原則，與信賴保護原則
    、比例原則尚無違背。」而作成合憲解釋等語綦詳。全國各
    機關及人民均應受司法院解釋效力之拘束(憲法第78條及司
    法院釋字第185號解釋意旨)，原審亦自應受其拘束。且司法
    院釋字第783號解釋公布迄今，其間憲法或相關法律均未見
    有所修正，相關社會情事亦未見有何重大變更，自無聲請司
    法院重行認定與判斷之必要。原處分及系爭條例相關規定並
    未有上訴人所指前揭之違法情事，系爭條例相關規定既經司
    法院釋字第783號解釋宣告不違憲，被上訴人依前開法令規
    定重新計算上訴人自107年7月1日起之退休所得，核無違誤
    ，從而原審以上訴人所提訴訟，為無理由，予以駁回，於法
    並無不合。
　㈢上訴意旨主張司法院釋字第783號解釋文第4項及第5項已揭示
    相關機關應採行適當調整措施，及於消費者物價指數變動累
    積達一定百分比時，適時調整月退休金、月撫卹金或遺屬年
    金，如此才能判斷原處分是否具適法性，但卻因相關機關怠
    於作為，未在原審審理時提出，且以此不利益歸諸於上訴人
    ，除了未符合大法官所揭示「盡速修正」的義務，更無符憲
    法上體系正義之要求，原判決對此節說明，仔細觀之有邏輯
    上之問題，原處分自有違誤云云。然按司法院釋字第783號
    解釋文第4項及第5項固闡釋：「相關機關至遲應於按同條例
    第97條為第1次定期檢討時，依本解釋意旨，就同條例附表
    三中提前達成現階段改革效益之範圍內，在不改變該附表所
    設各年度退休所得替代率架構之前提下，採行適當調整措施
    ，俾使調降手段與現階段改革效益目的達成間之關聯性更為
    緊密。」「同條例第67條第1項前段規定：『教職員退休後所
    領月退休金，或遺族所領之月撫卹金或遺屬年金，得由行政
    院會同考試院，衡酌國家整體財政狀況、人口與經濟成長率
    、平均餘命、退撫基金準備率與其財務投資績效及消費者物
    價指數調整之』，與同條例第36條至第39條設定現階段合理
    退休所得替代率之改革目的不盡一致，相關機關應依本解釋
    意旨儘速修正，於消費者物價指數變動累積達一定百分比時
    ，適時調整月退休金、月撫卹金或遺屬年金，俾符憲法上體
    系正義之要求。」惟該解釋意旨所指之「適當調整措施」及
    「適時調整」之行政作為，係設定於改革目的確可提前達成
    ，相關機關至遲應於依系爭條例第97條為第1次定期檢討時
    ，依該解釋意旨，採行適當調整措施，俾使調降手段與現階
    段改革效益目的達成間之關聯性更為緊密；或於消費者物價
    指數變動累積達一定百分比時，應適時調整月退休金、月撫
    卹金或遺屬年金，俾符憲法上體系正義之要求，而對相關機
    關未來進行對應調整之作為義務，所為之原則性指示。此等
    對行政機關未來附有條件而應行作為之原則性指示，與本件
    原處分是否合法之判斷並不具關連性。上訴意旨誤解司法院
    釋字第783號解釋第4項、第5項解釋文之規範意旨，將釋憲
    機關指示相關機關，就未來附有條件應行調整或作為之原則
    性指示，解為作成原處分時即應立即實施之作為義務，執為
    原處分違法之論據，自非可採。上訴意旨據此主張原判決違
    背法令云云，核係其主觀之意見，難認可採。
　㈣綜上所述，原判決並無上訴人所指違背法令之情形，上訴意
    旨，指摘原判決違背法令，求予廢棄，為無理由，應予駁回
    。　　　
五、據上論結，本件上訴為無理由。依行政訴訟法第255條第1項
    、第98條第1項前段、第104條、民事訴訟法第85條第1項前
    段，判決如主文。
中　　華　　民　　國　　110 　年　　11　　月　　30　　日
                    最高行政法院第二庭
                        審判長法官  吳　東　都　
                              法官　陳　秀　媖
                              法官　林　妙　黛
　　　　　　　　　　　　　　　法官  侯  志  融
                              法官　王　俊　雄

以  上  正  本  證  明  與  原  本  無  異
中　　華　　民　　國　　110 　年　　11　　月　　30　　日
　　　　　　　　　　　　　　　書記官　張  玉  純